【裁判字號】    89,台上,7770
【裁判日期】    891221
【裁判案由】    偽造有價證券
【裁判全文】
最高法院刑事判決                              八十九年度台上字第七七七○號
    上  訴  人  甲○○
右上訴人因偽造有價證券案件，不服台灣高等法院台南分院中華民國八十七年九月九
日第二審判決（八十七年度上訴字第一二八三號，起訴案號：台灣台南地方法院檢察
署八十六年度偵字第五六四五號），提起上訴，本院判決如左：
    主  文
原判決撤銷，發回台灣高等法院台南分院。
    理  由
本件原判決認定：上訴人甲○○意圖供行使之用，於民國八十四年十一月三十日（按
應係二十三日），明知其非南電通信工程有限公司（下稱南電公司）之總經理，並無
為南電公司簽發票據之權利及代表南電公司簽約之權利，竟偽刻南電公司之印鑑章及
董事長鄭天明之私章，偽以南電公司總經理之身分，與台灣國際標準電子股份有限公
司（下稱台灣國際公司）簽立承攬觀天下有線電視事業股份有限公司之有線電視系統
工程中之光纖網路建設工程契約，並蓋用上開偽刻之南電公司之印鑑及鄭天明之印章
於合約書上，足以生損害於南電公司。甲○○並同時預收台灣國際公司新台幣（下同
）四十五萬五千零三十一元後，以南電公司總經理之名義，蓋用上揭南電公司之印鑑
，簽發如原判決附表所示面額四十五萬五千零三十一元、到期日八十五年六月三十日
、票號0000000號之本票乙紙交予台灣國際公司收執。嗣因甲○○未履約，台
灣國際公司乃持前揭本票向第一審法院聲請本票裁定強制執行，南電公司始知上情。
甲○○又於八十五年一月二十三日，承接上開偽造私文書之犯意，以南電公司名義與
台灣國際公司簽訂解約協議書，並蓋用上開南電公司之印鑑及鄭天明之印章於解約協
議書上等情。因而維持第一審論處上訴人以偽造有價證券罪刑之判決，駁回上訴人在
第二審之上訴，固非無見。
惟查有罪判決書，對於卷內有利於被告之證據不採納者，應明其理由，刑事訴訟法
第三百十條第二款定有明文。卷查南電公司之前任董事長陳金田於第一審證稱：「八
十四年七月以前我是南電負責人，八十四年七月以後，南電公司就移至高雄，公司之
印章，高雄有一顆，台南也有一顆，台南與高雄作業是分開且獨立的，他們標他們的
工程，而我們也用南電名義包工程」等語（見一審卷第一三六頁）；告訴人鄭天明亦
供稱：「就是因為他（指上訴人－下同）說有付款，所以才告他，他父親欠我們的錢
，在八十四年七月時，寫一份讓渡書，將全部股權轉讓給我，這件事他不知道」，「
我接公司時，南電尚有一些未完成的工程，所以才寄發票給他，八十五年以後，就不
再給他發票，也不同意他繼續使用南電名義承包工程」等語（見一審卷第一四八頁背
面、第一四九頁）。倘若不虛，則上訴人所辯：「我承包第四台工程，他們承包電信
局的」，「他們變更公司我不知道，但我做的工程都有送到他們那裡」；「因為我沒
有和他們把錢算清楚，所以才告我」，「國際公司簽的支票抬頭是南電公司，由公司
之銀行帳戶兌現後，再匯入我帳戶」，「公司改組後，鄭天明說要用印章，我才把印
章拿回去給他們」，「印章不是我刻的，我和公家機關簽約，也用這個章」，「是以
前留下來的」等語（見一審卷第一四八、一六三、一七八、二一九頁），是否全不足
取，即堪研求。上開各項事證，均對上訴人有利，何以不採﹖原判決未據說明理由，
自有違誤。次查，證據雖經調查，如待證事實尚未明瞭，而不為調查，即與未調查無
異。第一審曾向高雄市政府建設局函調南電公司之設立登記及變更登記事項卡，經該
局檢送附卷可稽。依設立登記及變更登記事項卡觀之：最初係由上訴人之父陳金田、
母陳王阿娥分別為董事長、董事，家人陳修凱、陳修旺、陳敏祥為股東設立公司者，
資本額為三百六十萬元，嗣幾經增資，於八十二年一月十九日上訴人投資四百零五萬
元，並列名為董事，而告訴人鄭天明同時投資二百二十五萬元，亦列名為董事；至八
十四年六月二十二日董事長始變更為鄭天明，另有陳尚府、楊宗賢、柯明進及上訴人
為股東，董事由陳尚府、楊宗賢充任，柯明進及上訴人則為普通股東，但柯明進任總
經理、上訴人及二名董事兼任經理等情（見一審卷第一九○至一九九頁）。於八十四
年十一月二十三日時，上訴人已非南電公司董事，竟以南電公司、董事長鄭天明、總
經理甲○○名義，與台灣國際公司簽訂工程承攬合約書，嗣又於同年月三十日，以南
電公司及甲○○名義（無鄭天明），簽發八十五年六月三十日四十五萬五千零三十一
元本票一張，於八十五年一月二十三日，再以南電公司、鄭天明、甲○○名義與台灣
國際公司簽訂協議書，此有合約書、本票及協議書附卷可稽。南電公司既於八十四年
六月二十二日改組，改組後上訴人父子已非董事長及董事，上訴人僅為普通股東兼經
理而已。依鄭天明所述：「伊接任董事長後，上訴人父子僅得就未竣工之工程使用南
電公司之發票，八十五年以後即不得使用」，八十四年六月二十二日公司改組，改組
後鄭天明何以未收回公司之印章﹖八十四年十一月二十三日之合約、同年月三十日之
本票，上訴人得否以公司名義為之﹖八十五年一月二十三日之協議書，係以鄭天明為
董事長名義簽訂協議書，上訴人如何取得鄭天明印章﹖鄭天明之印章於改組前後，如
何保管﹖而原判決認定，係上訴人偽刻，與上開事證不符，且未說明理由，自嫌理由
不備及矛盾。上訴人所辯「董事長易人其不知情」，原判決理由以其用鄭天明為董事
長名義與他人簽約，不予採信，固無不合，但鄭天明又何以亦供述：「上訴人父親立
讓渡書這件事，上訴人不知道」﹖該立讓渡書及公司改組變更登記之詳情又如何﹖為
發見真實，原審自應調查明白，當時除了前後任董事長外，尚有總經理柯明進，董事
兼經理陳尚府、楊宗賢，及有辦理此等業務之會計總務人員，可資調查，尚非不能或
不易調查者。上訴人於原審亦具狀聲請傳訊證人李貞樺（原審卷第二十五頁），原審
為發見真實，自應依職權就卷內資料加以調查（柯明進等變更登記卡上有其住所），
以明真相，乃竟全然不為調查，率行判決，即有調查職權未盡之違法。上開違誤，或
為上訴意旨所指摘，或為本院得依職權調查之事項，應認原判決有撤銷發回之原因。
據上論結，應依刑事訴訟法第三百九十七條、第四百零一條，判決如主文。
中      華      民      國    八十九    年     十二     月    二十一    日
                              最高法院刑事第十二庭
                                  審判長法官  林  增  福
                                        法官  劉  敬  一
                                        法官  楊  商  江
                                        法官  邵  燕  玲
                                        法官  郭  毓  洲
      右正本證明與原本無異
                                              書  記  官
中      華      民      國    八十九    年     十二     月    二十八    日


司法院資訊處製作；財團法人民間司法改革基金會備份。
